# 子公司参股，母公司委派董事，子公司是否可以将参股单位作为权益法核算？

提问人：hgd20084944 时间：2020-12-11 21:32:35
某集团公司下属全资子公司A公司持有B上市公司25%股权（第一大股东），该股权系集团公司下属全资子公司C公司（A公司兄弟单位）划转给A公司，初始投资成本 5 亿元。A公司（及C公司）并不参与B公司经营管理，而是由集团公司委派董事长及董事参与B公司管理，且集团公司能够控制B上市公司。预计后续管理模式不变，B公司不会参与B上市公司管理。
问题 1 ：以下哪种会计处理正确：（ 1 ）A公司虽然并未参与B公司经营管理，但是母公司集团公司可以控制B公司经营决策，故认为作为全资子公司的A公司也对B公司具有重大影响，应作为长期股权投资（权益法）对B公司进行核算？
（ 2 ）A公司不参与B公司任何经营管理，仅为集团公司代持B股权，所以并不具有重大影响，由于短期内预计不会出售或划出该股权，于取得时计入可供出售金融资产，并按照公允价值进行后续计量。
（ 3 ）其他方式？
如果初始取得时应该作为长期股权投资，则应作为前期差错更正，无需继续阅读以下问题 2 、 3 ，如初始取得时可以作为可供出售金融资产（公允价值）核算，那么请继续阅读问题 2 、 3 。
问题 2 ：假如针对问题 1 ，A公司管理层经判断，作为可供出售金融资产（公允价值）进行核算较为恰当。两个会计年度后（实际持有期间不满 24 个月），集团公司委派董事长因个人原因辞职，选举A公司董事兼总经理担任B公司董事长兼法人，任期自董事会审议通过之日起至该届董事会任期届满为止（不满 1 年），且后续很可能继续由B公司委派本公司 1 名高管作为B上市公司董事（B公司 7 名董事，其中非独董 4 名，董事会作出决议必须经全体董事过半数通过）。那么A公司是否应该将股权改为按照长期股权投资（权益法）核算？如是，主要疑问点在于如果改按权益法核算，那么是否可以参照《企业会计准则第 2 号——长期股权投资》（ 2014 ）第十四条追加投资等情形的做法，将股权投资公允价值作为改按权益法核算的初始投资成本，并将原计入其他综合收益的累计公允价值变动转入当期损益。
疑问（ 1 ）：截至A公司委派董事长时点，持有的B公司股票公允价值为 8 亿元（公允价值变动 3 亿元），那么以 8 亿元作为B公司的公允价值是否恰当？
疑问（ 2 ）：为了消除股价异常波动，按照一段时间（如改选董事长最近 30 天）加权股价作为长期股权投资（权益法）初始成本是否比 8 亿元更恰当？
疑问（ 3 ）：如果上述 2 种方式取得的股价都很高，远高于初始投资成本 5 亿元，而A公司持有B股权之后，B公司近2 年持续亏损（ST公司），经判断初步认为上述 2 种方式计算的股价作为股权公允价值均不合理，单独聘请第三方机构进行股权价值评估是不是更为恰当？
疑问（ 4 ）：如果评估价值也较高（如接近 8 亿元），会计师初步判断认为股票市价及评估加作为股权公允价值存在虚高的嫌疑。这种情形下怎么办，是否可以选择初始投资成本 5 亿元作为该股权的公允价值？
综上，疑虑在于，B股票公允价值与B公司初始取得投资成本差异较大、且持有股权时间较短（ 2 年内）的情形下，改按长期股权投资进行核算，股权初始取得成本（公允价值）选择初始成本 5 亿元、股票公允价值、评估价值，哪个更优？
问题 3 ：问题 2 情形下，A公司管理层经判断，作为可供出售金融资产（公允价值）进行核算较为恰当，且目前A公司只是临时委派 1 名董事至B公司（任期不满 1 年），后续继续由集团公司向A委派董事，那么A公司是否可以继续将B股权在可供出售金融资产（公允价值）核算？

回答人：chenyiwei
1 、A公司不参与B公司任何经营管理，仅为集团公司代持B股权，所以并不具有重大影响，由于短期内预计不会出售或划出该股权，于取得时计入可供出售金融资产，并按照公允价值进行后续计量。
2 、B如果后续取得了重大影响（其自身可直接单独对B上市公司具有重大影响），则转为权益法核算，具体参考《企业会计准则第 2 号——长期股权投资（ 2014 年修订）》第十四条第一款规定。初始计量原则上按照取得重大影响之日的市价，一般不建议按若干天的均价。
3 、如果有证据表明董事的委派的短期的、过渡性的，一旦过期后即丧失重大影响的，可以这样处理。

提问人：hgd20084944 时间：2020-12-27 11:01:00
陈老师，如果集团公司将管理权限下放给A公司，后续均由A委派董监高对B上市公司进行实质性管理，那么A持有B上市公司股权由可供改为长投成本法核算。那么，A单体报表将可供改为长投成本法核算，需要按照公允价值进行初始计量，以前年度累计确认的B上市公司公允价值变动（其他综合收益）转入单体财务报表的投资收益，大约1 亿元，转换核算方式后对于B的投资成本为5+1=6亿元。
以前年度集团公司合并B上市公司的时候，因为原始购入时上市公司可辨认净资产公允价值份额 3 亿元＜支付对价 5亿元，形成 2 亿元商誉，现在改为由集团公司子公司A合并，持股比例等都未发生变化，变化的仅仅是合并主体，虽然A单体报表确认了投资收益，但是因为系同一控制下企业合并，所以视同自集团公司开始控制B上市公司即由A公司合并，那么在A公司合并报表体现的B上市公司商誉仍然是 2 亿元，A单体改变核算方式确认的 1 亿元的投资收益在A公司的合并层面需要冲回，不体现在利润表。

回答人：chenyiwei
可以这样理解。